臺灣高等法院民事判決
108年度上更一字第72號
上  訴  人  陳壽賀  



訴訟代理人  林哲健律師(法扶律師)
被  上訴人  陳豪彥  
訴訟代理人  陳柏村  
上列當事人間請求返還墊款事件，上訴人對於中華民國102年8月
28日臺灣新北地方法院101年度訴字第1430號第一審判決提起上
訴，並為訴之追加，經最高法院第一次發回更審，本院於109年9
月22日言詞辯論終結，判決如下：
    主      文
原判決關於駁回上訴人後開第二項之訴部分，及該部分假執行之
聲請，暨除確定部分外之訴訟費用裁判，均廢棄。
被上訴人應給付上訴人新臺幣壹佰叁拾柒萬肆仟零捌拾捌元，及
自民國一百零一年五月二十七日起至清償日止，按週年利率百分
之五計算之利息。
第一審、第二審（含追加之訴）及發回前第三審訴訟費用除確定
部分外，由被上訴人負擔二十分之十七，餘由上訴人負擔。
本判決所命給付部分，於上訴人以新臺幣肆拾陸萬元為被上訴人
供擔保後得假執行，但被上訴人如以新臺幣壹佰叁拾柒萬肆仟零
捌拾捌元預供擔保，得免為假執行。 
    事實及理由
壹、程序方面：
　　按第二審訴之變更或追加，非經他造同意不得為之，但請求
    之基礎事實同一者，不在此限，民事訴訟法第446條第1項
　　、第255條第1項第2款定有明文。上訴人於原審依民法第546
     絛第1項、第2項規定請求被上訴人給付新臺幣（下同）160
     萬5,322元本息，於本院前審就其中代為支付上海商業儲蓄
    銀行（下稱上海商銀）利息部分，追加依民法第749條規定
    請求（見本院上字卷二第193頁反面），請求之基礎事實同
    一，合於前開規定，應許其所為訴之追加。上訴人另撤回依
    民法第546條第2項所為請求部分（本院上字卷二第193頁反
    面），依民事訴訟法第262條第1項、第263條第1項規定，非
    本院審理範圍，併予敘明。
貳、實體方面：
一、上訴人主張：兩造為兄妹，被上訴人委任伊代其處理新北市
    ○○區（改制前臺北縣○○市○○○路000號舊屋改建為7層樓含地
    下室房屋（下稱系爭房屋）事。伊於86年12月29日以受託人
    身分與訴外人陳春枝、李靜宜簽訂工程合約書（下稱系爭工
    程合約），支出工程款834萬元；為購買系爭房屋坐落之新
    北市○○區○○段000○0地號國有土地，支出購地款24萬7,000元
    ；支出申請建造執照及使用執照費用33萬元、舊有房屋拆除
    費用3萬9,375元，並繳納系爭房屋基地新北市○○區○○段000○
    000○0地號土地增值稅款92萬5,414元及5萬2,996元、代書規
    費8萬5,500元；再支出附表所示其他必要費用16萬9,537元
    。另為籌措相關費用，以上訴人為借款人，其子陳柏村、伊
    子李欣達為連帶保證人，陸續於85年至88年間向上海商銀板
    橋分行貸款1,050萬元（下稱系爭貸款），於88年12月21日
    向該行借款1,050萬元用以清償系爭貸款，迄89年7月17日全
    數貸款清償完畢，伊因此支出貸款利息168萬4,266元。總計
    伊為處理委任事務支出1,187萬4,088元，扣除系爭貸款1,05
    0萬元，共代墊137萬4,088元，自得請求被上訴人如數返還
    。被上訴人主張抵銷之債權不存在，且罹於時效。爰依民法
    第546條第1項規定，提起本訴，並就系爭貸款利息部分，追
    加依同法第749條規定請求。聲明：㈠被上訴人應給付上訴人
    137萬4,088元，及自起訴狀繕本送達翌日起至清償日止，按
    按週年利率5％計算之利息；㈡願供擔保請准宣告假執行。（
    未繫屬於本院部分，不予贅述）。
二、被上訴人則以：伊雖委託上訴人辦理系爭房屋新建事宜，惟
    訴外人陳春枝並非承攬營造商或設計建築師，且系爭工程合
    約、設計師建築費用33萬元之收據、附表編號9花崗石重作
    費用13萬元之收據均係偽造，無從證明上訴人確有支付該等
    款項；系爭工程合約約定之工程款包含舊屋拆除費用，上訴
    人不得重覆請求舊屋拆除費3萬9,375元。伊未委任上訴人辦
    理系爭房屋4樓、7樓及其坐落土地（下稱系爭房屋4樓、7樓
    房地）移轉登記予李欣達一事，因此所生之土地增值稅、代
    書規費等，上訴人均不得請求。購買國有土地價金42萬元由
    伊提供，非由上訴人代墊。伊不爭執上訴人支出系爭貸款利
    息168萬4,266元、附表編號1、3至7所示之2萬0,927元，但
    否認附表編號2、8、9所示支出。兩造已於91年2月16日就系
    爭房屋新建工程進行結算，相關費用均已清償完畢，上訴人
    請求返還代墊款並無理由。況上訴人擅自將系爭房屋4樓、7
    樓房地所有權登記予李欣達名下，並以李欣達名義出售，侵
    害伊之所有權。系爭房屋4樓、7樓房地於93年、95年間出售
    所取得價金370萬元、560萬元，於扣除李欣達代償系爭貸款
    中本金650萬元及繳納系爭4樓、7樓房地貸款165萬6,608元
    後，伊仍得依民法第184條或第179條規定，請求上訴人賠償
    114萬3,392元，爰以之與上訴人之請求互為抵銷等語，資為
    抗辯。
三、原審判決駁回上訴人之訴及假執行之聲請，上訴人聲明不服
    ，提起上訴，並聲明：㈠原判決關於駁回上訴人後開第二項
    請求及假執行之聲請均廢棄。㈡被上訴人應給付上訴人137萬
    4,088元，及自起訴狀繕本送達翌日起至清償日止，按週年
    利率5％計算之利息。㈢願供擔保請准宣告假執行。被上訴人
    答辯聲明：㈠上訴駁回。㈡如受不利之判決，願供擔保請准宣
    告免為假執行。（上訴人原請求160萬5,322元本息，其中23
    萬1,234元本息部分，業已敗訴確定）
四、兩造不爭執事項（見本院卷二第90-91頁）：
　㈠被上訴人為上訴人之兄。
　㈡系爭房屋由被上訴人所有之房屋拆除後新建。
　㈢系爭房屋新建工程於86年3月4日指定建築線，於86年4月16日
    申購國有土地（坐落新北市○○區○○段000○0地號）、於87年7
    月15日開工，於88年5月30日竣工、89年4月13日核發使用執
    照，89年7月7日辦妥建物所有權第一次登記。
　㈣系爭房屋新建工程之建照、使照申請費用為33萬元。
　㈤被上訴人於本院108年8月15日準備程序表示同意下列款項列
    為代墊款：土地增值稅92萬5,414元、5萬2,996元、代書規
    費8萬5,500元、前審判決附表一編號4、5、7-11及13中之7,
    000元所示之必要費用；於108年11月18日準備程序就上訴人
    請求代墊上海商銀貸款利息168萬4,266元一事，表示不爭執
    。
　㈥上訴人將系爭房屋之4樓、7樓房地所有權移轉登記予李欣達
    ；李欣達於93年、95年間出售各得370萬元、560萬元價金。
五、上訴人主張被上訴人委任其辦理新建系爭房屋相關事宜，伊
    計代墊137萬4,088元，被上訴人應依民法第546條第1項，或
    就系爭貸款利息部分另依民法第749條規定如數給付，為被
    上訴人否認，並以前開情詞置辯。兩造爭點為：㈠上訴人是
    否受被上訴人委任辦理系爭房屋新建工程？㈡上訴人得否依
    民法第546條第1項或第749條（僅系爭貸款利息部分）規定
    ，請求被上訴人給付137萬4,088元？㈢被上訴人抵銷抗辯是
    否有理由？
  ㈠上訴人是否受被上訴人委任辦理系爭房屋新建工程？
  ⒈查系爭房屋新建工程於86年3月4日指定建築線，於86年4月 1
    6日申購國有土地，於87年7月15日開工，於88年5月30日竣
    工，89年4月13日核發使用執照，89年7月7日辦妥建物所有
    權第一次登記等情，為兩造不爭，且國有財產局於86年5月 
    22日核發土地使用權同意書，臺北縣政府於86年10月核發86
    板建字第1314號建造執照一事，亦為被上訴人所自承（見本
    院上字卷二第209頁）。依上開建造執照及使用執照（見原
    審卷一第16-18、226頁），系爭房屋係與隔鄰之000號房屋
    同時興建，且坐落基地包括臺北縣○○市○○段000、000、000
    之0、000之0、000之0地號土地，應堪認定。至系爭房屋新
    建工程完成後，另有後續增建工程部分，此非上訴人本件請
    求之範圍，業經上訴人陳述明確（見本院上字卷二第194頁
    反面），合先敘明。
  ⒉又被上訴人曾自認：伊有委任上訴人處理系爭房屋新建工程
    ，且係基於對胞妹即上訴人之信任，上訴人與伊之間有委任
    契約關係，並基於委任關係要求上訴人協助貸款及房地登記
    事宜之事實（見原審卷二第75頁、本院上字卷二第88頁）；
    至其事後再行否認有委任上訴人處理系爭房屋新建工程事務
    云云，並未據其證明上開自認與事實不符（民事訴訟法第27
    9條第3項規定參照），自不足取。此再參據證人陳阿美即上
    訴人之姊、被上訴人之妹證稱：被上訴人於86年間在大同公
    司上班，系爭房屋新建大小事情都是由被上訴人委託上訴人
    在處理等語（見原審卷一第262頁反面），自堪認被上訴人
    確有委任上訴人為其處理系爭房屋新建相關事宜。
  ㈡上訴人得否依民法第546條第1項或第749條（僅系爭貸款利息
    部分）規定，請求被上訴人給付137萬4,088元？
  ⒈上訴人是否支出系爭房屋新建工程款834萬元？
  ⑴上訴人代理被上訴人、陳春枝代理李靜宜於86年9月22日簽署
    工程合約書，其上記載承包商以834萬元承包系爭工程乙節
    （見調字卷第8-12頁）。證人黃陳春枝並結證稱：我以前偶
    爾會用陳春枝的名字，系爭房屋之興建，從拆除、建造執照
    、到使用執照下來都是我負責處理的，我做房屋興建的設計
    規劃，並介紹品洲營造有限公司（下稱品洲公司）負責興建
    ，代理品洲公司的李靜宜跟上訴人簽署系爭工程合約，合約
    書第8頁的工程地點、合約總價是我寫的，李靜宜三個字是
    李靜宜本人寫的，第10頁陳春枝的簽名、印章、地址是我自
    己寫的跟用印的。李靜宜的姓名、地址是她自己寫的，印章
    也是她自己蓋的。上訴人、被上訴人及地址是上訴人自己寫
    的，上訴人、被上訴人的章都是上訴人用印，有關李靜宜本
    人書寫部分，我是事後拿給她簽的等語（見本院上字卷三第
    91、92頁）。參諸普揚工程行曾於86年10月30日開立統一發
    票予品洲公司，其上記載：「拆除○○○○路000號」、「拆除
    工程乙式37,500元」之意旨（見調字卷第39頁）。足徵上訴
    人確係代理被上訴人，以被上訴人名義與證人黃陳春枝代理
    之品洲公司法定代理人李靜宜簽訂系爭工程合約，且合約內
    容即為系爭房屋新建總金額834萬元一事。被上訴人雖抗辯
    ：系爭房屋之興建，係由伊與品洲營造有限公司負責人李靜
    宜簽訂工程合約，合約金額約五、六百萬餘元，系爭工程合
    約乃上訴人為虛增請求金額而虛偽簽署云云，但未提出證據
    證明，所述不足為採。被上訴人又抗辯系爭工程合約效力不
    及於其，但被上訴人委任上訴人處理系爭房屋興建相關事務
    一事，已如前述，其委任事務範圍當亦包括授權上訴人代理
    其簽訂系爭工程合約書，俾以完成系爭房屋新建工程，此一
    抗辯同無可取。
  ⑵系爭工程合約書「付款方式附件二」約定，工程款係按工程
    進度分20期給付，第1至10期每期給付40萬元、第11至20期
    每期給付43萬4,000元，工程總金額為834萬元，各期款項均
    經陳春枝逐次記載「收訖」或「完成付款」等，且蓋用印文
    確認無訛，此觀諸系爭工程合約書記載即明（見調字卷第11
    -12頁）；核與證人黃陳春枝證述：系爭工程合約約定之各
    期工程款由我收取，筆跡都是我的，我向陳壽賀收取現金後
    拿給李靜宜等語相符（見本院上字卷三第91頁反面），益證
    上訴人確實已經按期如數將工程款以現金方式交付陳春枝收
    受。準此，上訴人主張其有支出系爭房屋新建工程款834萬
    元，應可信取。
  ⒉上訴人是否支出購入國有畸零地之價金24萬7,000元？
    上訴人主張系爭房屋坐落基地中之臺北縣○○市○○段000○0地
    號土地，係以被上訴人及隔鄰地主黃文雄名義共同向財政部
    國有財產局臺灣北區辦事處申購，原已預繳保證金84萬元，
    後讓售價格為49萬4,000元，以預繳保證金抵充後，保證金
    餘款34萬6,000元業經取回，上訴人為申購該土地而支出24
    萬7,000元（494,000÷2）乙節，被上訴人以105年3月22日民
    事言詞辯論狀⑵自認此款項為上訴人所支出等語（見本院上
    字卷四第229頁）。而被上訴人雖以自認與事實不符為由撤
    銷自認，但所據者乃上訴人所提之財政部國有財產局臺灣北
    區辦事處86年5月22日台財產北二字第00000000號函、86年5
    月24日台財產北二字第00000000號函、86年6月24日台財產
    北二字第00000000號函、申購國有基地收件收據、臺北縣政
    府公有畸零地合併使用證明書及土地使用權同意書等件（見
    調字卷第33-37頁、本院上卷二第117-118頁、第122-123頁
    ），惟此等文件僅得證明被上訴人為申購人一事，對於申購
    之金錢是否非上訴人支付一事，並不能證明，被上訴人以此
    撤銷自認，難謂合法。是上訴人主張其已代墊購入國有畸零
    地價款24萬7,000元，亦屬有據。
  ⒊上訴人是否支出建造執照及使用執照費用33萬元？
    經查，證人黃陳春枝於86年11月20日出具收據，表示：「茲
    收到陳豪彥（即被上訴人）委託設計申領建照費用，計33萬
    元」等語（見調字卷第38頁），其並結證稱：系爭房屋建造
    執照及使用執照以辛惠罃建築師事務所名義申請，但由我承
    辦，建造執照和使用執照申請費用計33萬元，上訴人在板橋
    長安街交付33萬元現金給我，我有簽前述收據，其上記載之
    建照費用包含建築執照與使用執照費用等語（見本院上字卷
    三第91頁反面-92頁）。證人辛惠罃亦具結證述：黃陳春枝
    拿這個案子到事務所，我們以他的規模和資料設計交給她跟
    業主談，我跟黃陳春枝是合作關係，本件我同意以建築師名
    義申請使用執照、建築執照等語（見本院更字卷二第23頁）
    。足見，上訴人以被上訴人名義委請黃陳春枝，由辛惠罃建
    築師事務所代為申辦建造執照、使用執照等建築執照所需費
    用33萬元，確已由上訴人以現金直接付訖，洵堪認定。至被
    上訴人雖抗辯：該費用33萬元係由其所繳納云云，而提出辛
    惠罃建築師事務所、黃陳春枝收據以佐（見本院上卷一第97
    頁），然證人陳春枝就此收據證稱：「這不是我寫的。上面
    的筆跡不是我的，簽名印章也不是我的，且日期在86年5月
    ，那時還沒有簽工程契約」等語（見本院上字卷三第92頁）
    ；參諸工程合約書確係於86年9月22日簽署（見調卷第 10頁
    ），上開所辯，顯不足採。
  ⒋上訴人是否支出舊有房屋拆除費用3萬9,375元？
    上訴人主張，為新建系爭房屋，需將舊有房屋拆除，其就此
    支出拆除費用3萬9,375元等語，並提出普揚工程行於86年10
    月30日開立予品洲公司之統一發票為據（見調字卷第39頁）
    ，被上訴人則抗辯此款項包含於系爭工程合約，不得重覆請
    求等語。經查，證人黃陳春枝證述：李靜宜在舊屋拆除之後
    ，要我拿前述統一發票給上訴人，我拿到工地現場交給上訴
    人，我沒有親眼看到付錢的過程，我個人想因為這個房子的
    錢都是上訴人在付，所以應該是陳壽賀付的等語（見本院上
    字卷三第92頁反面）。參諸系爭工程合約附件二第2條付款
    階段二拆除原有舊房舍項下乃係記載：黃陳春枝於86年10月
    4日收受該階段工程費40萬元（見調卷第12頁），前述統一
    發票開立日則為86年10月30日，並衡以品洲公司依系爭工程
    合約本可請求給付舊屋拆除階段之工程款，無庸交付其與下
    游廠商間統一發票予上訴人之必要，衡情，前述統一發票表
    彰之舊屋拆除費用應非系爭工程合約所包括，上訴人主張其
    支付舊屋拆除費用3萬9,375元等語，尚屬有據，被上訴人前
    開抗辯不足為取。
  ⒌上訴人是否支出土地增值稅92萬5,414元及5萬2,996元，及代
    書費8萬5,500元？
    經查，上訴人主張：因被上訴人之信用無法向上海商銀板橋
    分行貸得1,050萬元，故始邀同李欣達擔任連帶保證人，而
    須將系爭房屋4樓、7樓房地登記為李欣達所有，為被上訴人
    支出土地增值稅92萬5,414元、5萬2,996元、代書規費8萬5,
    500元等語，被上訴人於108年8月15日準備程序自認此為上
    訴人之代墊款等語（見本院更卷一第187頁）。上訴人嗣雖
    撤銷自認，但其就土地增值稅部分，乃係以其否認與上訴人
    間有代墊之委任關係存在為據，就代書費部分，則係以其否
    認上訴人受其委任處理前述過戶事宜。但被上訴人確有於87
    年12月10日將系爭房屋坐落土地之一部即臺北縣○○市○○段00
    0地號、000之0地號土地所有權應有部分移轉予李欣達，並
    因此於87年12月8日及同年月9日繳納土地增值稅各92萬5,41
    4元及5萬2,996元，共計97萬8,410元之事實，有異動索引、
    土地登記申請書、土地所有權移轉契約書及土地增值稅繳款
    書可證（見原審卷二第30、96-102頁）。且被上訴人基於委
    任關係要求上訴人協助貸款及房地登記事宜之事實，前經本
    院認定；證人陳阿美證稱：「新建的時候錢不夠，只用被上
    訴人名義貸不出來，就用李欣達為連帶保證人，所以就說4
    樓跟7樓用兒子名義先登記，上訴人有要把那二層樓還給被
    上訴人，被上訴人怕繳納貸款不過戶回去」等語（見本院上
    字卷二第66頁）；上訴人亦於本院101年度上字第321號民事
    事件審理中自承：為向上海商銀板橋分行增貸，才把土地過
    戶給三個人即被上訴人、陳柏村、李欣達等語（見本院上字
    卷三第347頁）。被上訴人自未能舉證證明自認與事實不符
    ，撤銷自認應不合法，仍應認上訴人確有支付土地增值稅92
    萬5,414元及5萬2,996元，及代書費8萬5,500元。
  ⒍上訴人是否支出系爭貸款利息費用168萬4,266元？
    查上訴人主張支出系爭貸款利息費用計168萬4,266元乙節，
    為被上訴人所自認（見本院更字卷一第253-254、更字卷二
    第163頁），應屬有據。
  ⒎上訴人是否支出附表所示其他必要費用16萬9,537元？
    上訴人主張支出附表所示其他必要費用計16萬9,537元，被
    上訴人就編號1、3-7所示不爭執，否認編號2、8、9所示。
    經查，關於編號2、8所示部分，被上訴人前於本院自認（見
    本院更字卷一第187頁），其雖撤銷自認，並改稱上訴人應
    舉證證明此等費用由其支付，但未提出任何證據以證明自認
    與事實不符，撤銷自認不合法。關於編號9部分，證人陳春
    枝於89年12月31日出具之收據記載：「茲收到陳豪彥住宅正
    立面1～3F花崗石重新施作補貼13萬元正」（見本院上字卷一
    第58頁），其並證稱：前開收據是我的簽名及印文，上訴人
    以現金交付，這是工程款以外的錢，我收到錢後拿給做花崗
    石的包商等語（見本院上字卷三第92頁反面）。可知系爭房
    屋一至三樓之花岡岩應有重新施作，屬系爭房屋新建工程事
    務之範疇，且非系爭工程合約約定範圍，無重覆請求。故上
    訴人此部分請求，洵屬有據。綜此，上訴人主張其支付附表
    所示其他必要費用16萬9,537元等語，應屬有據。
  ⒏按受任人因處理委任事務，支出之必要費用，委任人應償還
    之，並付自支出時起之利息，民法第546條第1項定有明文。
    查上訴人為處理被上訴人就系爭房屋新建工程所委任事務而
    支出費用計有：工程款834萬元、購入國有畸零地款24萬7,0
    00元、建築執照及使用執照費用33萬元、舊有房屋拆除費用
    3萬9,375元、土地增值稅款92萬5,414元及5萬2,996元、代
    書費8萬5,500元、系爭貸款利息費用168萬4,266元、附表所
    示其他必要費用16萬9,537元，共計1,187萬4,088元等節，
    前經認定，則扣除被上訴人以系爭貸款支付之1,050萬元（
    被上訴人抗辯另外支付之款項均不可採，詳後述），上訴人
    依民法第546條第1項應得請求137萬4,088元。又上訴人依民
    法第546條第1項規定請求既屬有據，其另依民法第749條規
    定請求，無庸併予審究
  ⒐被上訴人抗辯：兩造已於91年2月16日就系爭房屋新建工程
    款項為結算，經於91年4月19日清償完畢，且被上訴人配偶
    曾給付上訴人42萬元、40萬元，另陳怡芳亦曾付款140萬元
    ，五姑媽陳阿美亦曾交付上訴人30萬元，另被上訴人曾交付
    上訴人支票3萬5,000元、本票6萬5,000元，加計系爭貸款後
    ，合計1,312萬元，而已清償上訴人墊付之費用等語，雖提
    出同意書、收據及工程收支明細表為佐（見本院上字卷一第
    84、86頁、上字卷二第140-144頁）；然為上訴人所否認。
    茲查：
  ⑴91年2月16日由上訴人出具之同意書（見本院上字卷一第84頁
    ），其形式上真正固為上訴人所不爭執（見本院卷一第202
    頁），然觀諸該同意書僅記載：「立書人陳壽賀（即上訴人
    ）受陳豪彥（即被上訴人）委託辦理○○市○○路000號1樓、2
    樓、3樓、5樓、6樓的工程，如今工程皆已清楚而受委託之
    事在91年2月16日皆已結束，而後如有問題皆屬陳壽賀之事
    ，而91年2月16日協議說好自1樓出租以後每月付壹萬元，一
    年後每月付貳萬元至貳拾伍萬元整止，而後工程款皆已付清
    ，誰也不欠誰，其後如還有工程款項之事皆屬陳壽賀之事…
    立書人陳壽賀；見證人陳智惠、陳阿美」，已可見結算者為
    系爭房屋1樓至3樓、5樓、6樓之工程費用，核與系爭房屋係
    新建為1至7樓不同。又系爭房屋新建工程完成後，另有後續
    增建工程部分，此節經兩造陳述明確（見本院上卷二第194
    頁反面）。證人即見證人陳阿美證稱：伊有看過上開同意書
    ，係農曆回娘家時簽署的，此係為增建款項而簽立，非新建
    部分，當時系爭房屋已經完成，新建款項尚未清楚，兩造有
    至調解委員會調解，增建部分已經在施作，新建、增建皆係
    上訴人在處理，那天因為上訴人說增建錢不夠，被上訴人與
    其子陳柏村乃表示以出租房屋收取金錢給上訴人，當天沒有
    就新建部分結算等語（見本院上字卷二第65頁反面、67頁）
    ；證人即見證人陳智惠證稱：伊有看過上開同意書，係農曆
    回娘家時簽署的，同意書是針對增建部分，同意書內容係由
    陳怡芳寫好後，要伊簽名，當時新建工程已經完工，增建部
    分開始進行，故是針對增建部分簽立等語（見本院上卷二第
    82頁反面至第83頁）；證人即兩造之姐陳勢津則證稱：91年
    2月16日農曆過年回娘家，兩造在談系爭房屋增建的事情，
    不是新建的部分，簽署同意書當天伊有在場等語（見本院上
    卷二第67頁反面至第68頁）。是以，前述同意書應係就系爭
    房屋新建後，1至3樓、5樓、6樓之增建工程所為為結算，與
    新建工程無關。至證人陳怡芳雖證稱：同意書係針對系爭房
    屋新建及增建工程款所寫，是為了結清這兩部分工程款云云
    （見本院上字卷二第51頁反面）；惟與同意書內容不符，所
    述不足為採。從而，被上訴人抗辯兩造曾於91年2月16日就
    系爭房屋新建工程款項為結算云云，不足採信。
  ⑵被上訴人所提91年4月19日收據雖記載：「茲因91年2月16日
    協議貳拾伍萬元欠款一事，已於91年4月19日清償貳拾貳萬
    捌仟壹佰元整，尚欠貳萬壹仟玖佰元整，立此字據以茲證明
    ，收訖人：陳壽賀；支票到期日91年8月15日」等內容（見
    本院上字卷一第86頁），然此收據形式上真正已為上訴人所
    否認（見本院上字卷二第198頁），且91年2月16日同意書乃
    為增建工程所為結算，前經認定，源於此同意書之91年4月1
    9日收據自亦無從證明被上訴人僅尚欠上訴人2萬餘元。
  ⑶被上訴人所提工程收支明細表（見本院上字卷二第140-144頁
    ），雖記載有上訴人曾收受被上訴人配偶、陳怡芳、五姑媽
    陳阿美交付之款項，及收取被上訴人支票、本票，加計系爭
    貸款後，合計1,312萬元等文，惟上訴人否認該工程收支明
    細表為其所製作，並爭執其實質上真正（見本院上字卷二第
    108頁反面）。查上開工程收支明細表係上訴人於98年間向
    臺灣新北地方法院板橋簡易庭聲請調解時所提出引用，有訊
    問筆錄、民事聲請調解狀可證（見本院上字卷二第132-144
    頁），且上訴人於書狀中並未肯認上開工程收支明細表所載
    內容之陳述，反而係在民事聲請調解狀首力陳：請求於調解
    程序中一併釐清工程款項等詞（見本院上字卷二第135 頁）
    ，且上訴人調解聲明所請求之工程款項為62萬1,913 元，與
    上開工程收支明細表末頁手寫註記之計算差額131萬7,913元
    不符（見本院上字卷二第144頁），堪認上訴人就該工程收
    支明細表內容本有爭執；況上開收支明細表所列利息支出與
    兩造不爭執之系爭貸款利息不符，各頁收支計算式未相互銜
    接，是否均由同一人所擬具，亦非無疑，依上開說明，自難
    憑為有利於被上訴人之認定。
  ⑷證人陳怡芳雖證稱曾為系爭房屋新建工程交付140萬元予上訴
    人，上訴人曾經書寫於收支明細中，其母親即被上訴人配偶
    亦曾給付上訴人42萬元、40萬元等語（見本院上字卷二第52
    、53頁），而其中140萬元部分，雖經記載於前述⑶之收支明
    細，但該收支明細未經上訴人確認，且證人陳怡芳另證稱其
    未親眼目擊其母親交付42萬元、40萬元予上訴人（見本院上
    字卷二第53頁反面），另參諸證人陳怡芳為被上訴人之女，
    不無偏頗之可能，及前述有關91年2月16日同意書之證述內
    容與事實不符一情以觀，證人陳怡芳前開證述既乏其他證據
    相佐，即難謂為可採。此外，被上訴人就五姑媽陳阿美曾交
    付上訴人30萬元、被上訴人曾交付上訴人支票3萬5,000元、
    本票6萬5,000元等金錢以支付系爭房屋新建工程相關款項之
    利己事實並未再舉證以為證明，則其抗辯上訴人請求償還之
    費用應扣除此等金額云云，自乏所據。
  ㈢被上訴人抵銷抗辯是否有理由？
  ⒈被上訴人抗辯：上訴人於87年、88年間將系爭房屋4樓、7樓
    房地所有權移轉登記予李欣達，侵害其所有權，李欣達於93
    年、95年間出售取得價金各370萬元、560萬元，共930萬元
    ，扣除李欣達代為償還系爭貸款中本金650萬元、繳納系爭
    房屋4樓、7樓房地貸款165萬6,608元，尚餘114萬3,392 元
    ，其得民法第184條規定請求上訴人如數賠償，爰以此債權
    與上訴人請求之代墊款債權抵銷等語，為上訴人否認。查：
    證人陳阿美證稱：「新建的時候錢不夠，只用被上訴人名義
    貸不出來，就用李欣達為連帶保證人，所以就說4樓跟7樓用
    兒子名義先登記，上訴人有要把那二層樓還給被上訴人，被
    上訴人被怕繳納貸款不過戶回去」等語；上訴人亦於本院10
    1年度上字第321號民事事件審理中自承：為向上海商銀板橋
    分行增貸，才把土地過戶給三個人即被上訴人、陳柏村、李
    欣達等語（均見㈡⒌）。可見系爭房屋4樓、7樓房地移轉所有
    權予李欣達一事，乃被上訴人所同意，上訴人自無侵權行為
    ，被上訴人以其依民法第184條規定得請求上訴人賠償114萬
    3,392元，而為抵銷抗辯云云，委無可取。
  ⒉被上訴人又抗辯：上訴人應依民法第179條規定，返還114萬3
    ,392元，爰為抵銷等語。但按，二人互負債務，而其給付種
    類相同，並均屆清償期者，各得以其債務，與他方之債務，
    互為抵銷，民法第334條第1項前段定有明文。查被上訴人同
    意將系爭房屋4樓、7樓房地移轉登記至李欣達名下以為貸款
    支應系爭房屋新建工程所需相關款項，前經認定，李欣達取
    得系爭房屋4樓、7樓房地所有權之利益應有法律上原因，且
    受有房屋所有權利益之人為李欣達，非上訴人，至李欣達出
    售房地後所得，即令構成不當得利，被上訴人亦應係請求李
    欣達返還所受利益，始為正當，易言之，被上訴人對上訴人
    並無不當得利返還請求權可言，更無由以其對李欣達之債權
    ，與上訴人本件債權為抵銷。故被上訴人依民法第179條不
    當得利規定為抵銷抗辯云云，洵屬無據。
六、綜上所述，上訴人依民法第546條第1項規定，請求被上訴人
    給付137萬4,088元，及自起訴狀繕本送達翌日即101年5月27
    日（見調字卷第56頁）起至清償日止，按週年利率5％計算之
    利息，為有理由，應予准許。原審就上開應准許部分，為上
    訴人敗訴之判決，尚有未洽，上訴論旨指摘原判決此部分不
    當，求予廢棄改判，為有理由，爰由本院廢棄改判如主文第
    二項所示。又上訴人勝訴部分，兩造均陳明願供擔保聲請宣
    告准、免假執行，經核均無不合，爰分別酌定相當擔保金額
    准許之。
七、本件事證已臻明確，兩造其餘之攻擊或防禦方法及所用之證
    據，經本院斟酌後，認為均不足以影響本判決之結果，爰不
    逐一論列，附此敘明。
八、據上論結，本件上訴為有理由，依民事訴訟法第450條、第 
    78條、第463條、第390條第2項、第392條第2項，判決如主
    文。
中　　華　　民　　國　　109 　年　　10  　月　　 13 　日
                  民事第十一庭  
                        審判長法  官  李慈惠
                              法  官  謝永昌
                              法  官  趙雪瑛
附表
編號 日期 支出項目 金額 (新臺幣/元) 備註  1 87/07/01 登記費 1,067 地政規費  2 87/12/11 印花稅 11,610 陳豪彥  3 88/05/04 土地合併及謄本 6,480 營造商陳春枝  4 88/05/18 土地界址鑑定 4,000 聖榮代書  5 88/05/29 權利價值變更 1,280 地政規費  6 88/06/01 他項權利變更 4,500 地政規費  7 88/06/05 土地界址鑑定 3,600 地政規費  8 89/05/24 建物第一次測量 7,000 以黃李盛名義申請屬陳豪彥的  9 89/12/31 花崗石重作 130,000 營造商陳春枝 
正本係照原本作成。
上訴人不得上訴。
被上訴人如不服本判決，應於收受送達後20日內向本院提出上訴
書狀，其未表明上訴理由者，應於提出上訴後20日內向本院補提
理由書狀（均須按他造當事人之人數附繕本）上訴時應提出委任
律師或具有律師資格之人之委任狀；委任有律師資格者，另應附
具律師資格證書及釋明委任人與受任人有民事訴訟法第466條之1
第1項但書或第2項（詳附註）所定關係之釋明文書影本。
中　　華　　民　　國　　109 　年　　10　　月　　13　　日
　　　　　　　　　　　　　    書記官  郭晋良
附註：
民事訴訟法第466條之1（第1項、第2項）：
對於第二審判決上訴，上訴人應委任律師為訴訟代理人。但上訴
人或其法定代理人具有律師資格者，不在此限。
上訴人之配偶、三親等內之血親、二親等內之姻親，或上訴人為
法人、中央或地方機關時，其所屬專任人員具有律師資格並經法
院認為適當者，亦得為第三審訴訟代理人。